【裁判字號】    95,交抗,138
【裁判日期】    950815
【裁判案由】    聲明異議
【裁判全文】
臺灣高等法院臺南分院刑事裁定         95年度交抗字第138號
抗 告 人  交通部公路總局嘉義區監理所雲林監理站
法定代理人乙○○
受處分人  甲○○即吳依倫即吳.
上列抗告人因受處分人違反道路交通管理處罰條例聲明異議案件
，不服臺灣雲林地方法院中華民國95年 7月10日裁定（95年度交
聲字第111號），提起抗告，本院裁定如下：
    主  文
抗告駁回。
    理  由
一、抗告意旨略以：
(一)依據違反道路交通管理事件統一裁罰基準表及處理細則第11
    條第1項第3款（現行細則第11條第1項第4款）之規定，違規
    通知單應由舉發機關送達被通知人；本案（計6件違規單）
    經舉發機關以郵寄方式寄發受處分人之舊戶籍地址，因「查
    無此人」原件退回舉發機關，臺北市政府另刊登臺北市政府
    公報辦理公示送達，因受處分人已於違規日期前（民國93年
    4月16日）遷入「臺北市中山區○○○路○段9號8樓」，該等
    違規單之送達程序確有瑕疵，臺灣雲林地方法院（下稱雲林
    地院）裁定「撤銷原裁決（裁處最高額罰鍰），固非無見，
    惟該「撤銷原裁決」係因該等違規通知單之送達程序不符規
    定所為之裁定，而該違規通知單尚未合法送達並無妨礙受處
    分人違反本交通事件之事實認定，亦不能因尚未送達受處分
    人即予以免責，且既屬違規屬實，自當依章受罰，故「撤銷
    原裁決」，並不必然「本案不罰」。
(二)查道路交通管理處罰條例第90條前段規定：「違反本條例之
    行為，自行為成立之日起；行為有連續或繼續之狀態者，自
    行為終了之日起，逾三個月不得舉發。」又違反道路交通管
    理事件統一裁罰基準表及處理細則第5條規定：「處理違反
    道路交通管理事件，有關文書送達之程序，依行政程序法之
    規定。」本案違規通知單確未合法送達，雲林地院即認「逾
    三個月不得舉發」予以裁定不罰，係雲林地院對該條例第90
    條之「舉發」，誤與「送達」作錯誤聯結，因該條例第90條
    係規定逾三個月不得舉發，並非規定逾三個月不得「送達」
    ，依據行政程序法送達之規定，並無「自行為終了之日起三
    個月內應完成送達」之規定。
(三)本案6件違規通知單，原舉發單位已分別於違規日起三個月
    內掣單舉發，舉發之程序已成事實，並不因未完成「送達」
    程序即視為未舉發。有關違反道路交通管理事件之處理，需
    經一定程序，如「違規通知單之送達」、「處罰機關之裁決
    暨送達」、「到案繳納罰鍰或辦理其他手續」，因有違反交
    通管理事件為警「舉發」（開立違規通知單）之事實，再由
    舉發單位完成「違規通知單送達」至「處罰機關之裁決暨送
    達」……等程序，始能完成結案，「違規通知單之送達」與
    「處罰機關之裁決暨送達」同為使受處分人按期辦理結案之
    必要程序，本件違規通知單未合法送達，應補行送達，再依
    違反道路交通管理事件之處理程序處理，以資適法，不宜逕
    予裁處免罰，爰請撤銷原裁定，發回原處分機關為適當之處
    分，以昭公信云云。
二、原裁定略以：行政程序法第72條第1項前段規定：「送達，
    於應受送達人之住居所、事務所或營業所為之。」而戶籍地
    即為個人生活重心，通常推定戶籍地即住所。本案舉發單位
    臺北市政府，係（分別於民國（下同）93年9月16日、93年9
    月17日、93年9月21日、93年10月29日、93年11月11日、93
    年11月30日）向「雲林縣土庫鎮○○里○○路15之1號」送
    達6份舉發單及照片，均因「查無此人」遭退回，臺北市政
    府另已刊登臺北市政府公報公示送達之。但經查：異議人之
    戶籍地址遷移多次，自93年4月16日起就已經遷入「臺北市
    中山區○○○路○段9號8樓」（有法務部戶役政連結作業系
    統查詢單可證），但該等違規通知單（北市交停字第1A0000
    000號、北市交停字第1A0000000號、北市交停字第1A000000
    0號、北市交停字第1AA043028號、北市交停字第1AA277001
    號、北市交停字第1AA254340號）均係在93年9月以後才送達
    ，均未依照正確戶籍地址送達，致生錯誤。所以即便臺北市
    政府另予公示送達，刊登政府公告，亦不能挽救錯誤送達之
    效力。又按道路交通管理處罰條例第90條前段規定：「違反
    本條例之行為，自行為成立之日起；行為有連續或繼續之狀
    態者，自行為終了之日起，逾三個月不得舉發。」送達是舉
    發之必要手續，換言之，舉發手續是否完成，仍應以舉發之
    意思表示送達於受處分人為要件。本件受處分人因並未合法
    收受舉發通知單，迄至95年6月13日以後，才收受雲林監理
    站之裁決書後，始知悉自己曾於93年間被舉發違規停車，95
    年6月29日提出異議。然其違規行為，自行為成立之日時起
    算，顯已逾三個月，故依法不得舉發，此亦為「裁罰權時效
    」之規定。故本件異議為有理由，本院認原處分應予撤銷，
    另諭知異議人不罰，以資適法等語。
三、按處理違反道路交通管理事件，有關文書送達之程序，依行
    政程序法之規定，違反道路交通管理事件統一裁罰基準及處
    理細則第5條定有明文。行政程序法第78條第1項第1款復規
    定：「當事人應為送達之處所不明者，行政機關得依聲請，
    准為公示送達。」。惟所謂「應受送達之處所不明」，須已
    用盡相當之方法探查，仍不知其應為送達之處所者，始足當
    之。而「不明」之事實，則應由聲請公示送達之人負舉證責
    任，並由法院依具體事實判斷（最高法院82年臺上字第272
    號判例參照）。又行政程序法第78條第3項雖規定：「當事
    人變更其送達之處所而不向行政機關陳明，致有第一項之情
    形者，行政機關得依職權命為公示送達」，然依此規定為公
    示送達者，仍須具備下列三項要件：當事人有變更其送達
    處所之情形；當事人未向行政機關陳明；致生同條第一
    項第一款「應為送達之處所不明」之結果。因之，若當事人
    「未陳明送達處所變更」，但尚未致生「應為送達處所不明
    」之結果者（例如：可透過戶籍查詢而得知新址者，即不能
    認為「應為送達處所不明」），行政機關即不得以當事人變
    更其送達處所而未向行政機關陳明為由，逕依行政程序法第
    78條第3項之規定，對當事人為公示送達。
四、查受處分人於93年4月16日遷入「臺北市中山區○○○路○段
    9號8樓」，已向戶籍機關辦理戶籍變更登記，此有法務部戶
    役政連結作業系統查詢單可證。本件舉發單位填製舉發通知
    單（計6件）後，即按「雲林縣土庫鎮○○里○○路15號之1
    」為對受處分人付郵送達，均因「查無此人」，致遭郵務機
    關退件處理。【註：抗告機關誤認此為受處分人之舊戶藉地
    ；然查，受處分人之舊戶籍地應為：雲林縣土庫鎮石廟里復
    興「1之51」號，併予敘明。】該時舉發單位本於其職權，
    實可另行透過戶籍查詢以探知受處分人之正確住所，乃竟未
    用盡相當之探查方法，即以「應受送達之處所不明」為由，
    逕對受處分人為公示送達，其送達程序於法即有未合，自不
    生合法送達之效力。而抗告機關亦認為受處分人有關公示送
    達程序之異議為有理由。
五、次按違反道路交通管理處罰條例之行為，自行為成立之日起
    ；行為有連續或繼續之狀態者，自行為終了之日起，逾三個
    月不得舉發，道路交通管理處罰條例第90條前段定有明文。
    上開規定，旨在避免法律關係遲不確定致生法秩序不安定之
    結果，並同時保障人民權益。復觀本件自受處分人違規時間
    （請參原裁定理由三、表列之「違規時間」），迄已一年有
    餘，早逾三個月，因之，本件所應深究者係舉發通知單之未
    合法送達，會否動搖舉發效力，經查：
(一)違反道路交通管理事件統一裁罰基準及處理細則第11條第1
    項第3款規定：「行為人有本條例之情形者，應填製舉發違
    反道路交通管理事件通知單，並於被通知人欄予以勾記，其
    通知聯依下列規定辦理：……三、逕行舉發者，應按已查明
    之資料填註車牌號碼、車輛種類、車主姓名或地址，並於通
    知單上方空白處加註逕行舉發之文字後，由舉發機關送達被
    通知人。」明文規定逕行舉發之舉發通知單應送達於被通知
    人；且其送達程序應依行政程序法規定行之。
(二)再按，公法上有特定相對人之意思表示或意思通知，除法律
    有特別規定者外，在非對話為之者，應以達到相對人時生效
    ，所謂達到，則使相對人居於可得瞭解之狀態為已足（最高
    行政法院68年度判字第838號裁判可資參照）。又行政程序
    法就行政機關所為有特定相對人之書面行政處分或行政行為
    之送達，於第67條至第91條定有明文規定，同法第110條第1
    項復明定：「書面之行政處分自送達相對人及已知之利害關
    係人起；書面以外之行政處分自以其他適當方法通知或使其
    知悉時起，依送達、通知或使知悉之內容對其發生效力」。
    交通違規行為之舉發之性質，不論屬公法上有相對人之書面
    意思通知或行政處分，自應將書面（舉發通知單）送達於受
    通知人，或使其達於可得瞭解舉發通知單之內容之狀態，始
    完成舉發程序而發生效力。
六、查受處分人之DSB─439號機車於原裁定理由三、表列之違規
    時間、地點，有違規停車行為之事實，且固有舉發通知單及
    採證照片可稽。故受處分人違規停車之行為，縱堪認定。惟
    本件之舉發通知單，並未依法送達，亦如前述。且交通違規
    事件之處罰（裁決），必須該違規事件業經合法舉發為前提
    ；於逕行舉發之案件，猶須將舉發通知單送達於違規人，始
    生舉發之效力（道路交通管理處罰條例第9條、違反道路交
    通管理事件統一裁罰基準及處理細則第11條參照）。本件因
    舉發通知單未合法送達，亦無證據證明受處分人對舉發通知
    單之內容、權益已知悉，且如前所述，受處分人違規時間已
    時隔一年有餘，故原舉發單位已不得再舉發。抗告機關不察
    ，誤以「掣單舉發，舉發之程序已成事實，並不因未完成『
    送達』程序即視為未舉發。」，進而認定本件仍可裁罰，於
    法尚有未合。原審法院以本件裁決有上開違誤，而依道路交
    通案件處理辦法第20條之規定，撤銷原處分，並諭知受處分
    人不罰，本院經核於法並無不合。抗告機關仍執前詞提起抗
    告，指摘原審裁定不當，難認為有理由，應予駁回。
七、據上論斷，應依道路交通案件處理辦法第26條，刑事訴訟法
    第412條，裁定如主文。
中    華    民    國    95    年    8     月    15    日
                  刑事第三庭    審判長法  官  陳義仲
                                      法  官  陳顯榮
                                      法  官  宋明蒼
以上正本證明與原本無異。
不得再抗告。
                                      書記官  翁心欣
中    華    民    國    95    年    8     月    15    日


司法院資訊處製作；財團法人民間司法改革基金會備份。
